臺灣板橋地方法院民事判決　　　　　　　95年度訴字第1285號
原　　　告　乙○○
　　　　　　丙○○
共　　　同
訴訟代理人　陳世源律師
被　　　告　甲○○原名吳美華.
訴訟代理人　鄭洋一律師
複　代理人　曾紀穎律師
上列當事人間請求返還借款等事件，本院於民國96年5 月3 日言
詞辯論終結，判決如下：
    主  文
原告之訴及假執行之聲請均駁回。
訴訟費用由原告負擔。
    事實及理由
一、原告主張：(1)被告於民國94年5 月12日，向原告乙○○佯稱
    其代理銷售「數位商業」軟體之業績極佳，擬開設店面拓展
    業績，尚欠裝璜費用新台幣（下同）70萬元，原告乙○○不
    疑有他，遂應允借款70萬元，並由被告於原告乙○○所簽發
    交付之支票票根上簽名表示收到該借款金額，此有證人陳朱
    佑在場親見親聞，且有原告乙○○所簽發交付之支票及其票
    根可稽，事證至明。詎被告其後竟將系爭軟體之10組產品卡
    號及密碼以電子郵件方式寄予原告乙○○，俟原告乙○○向
    被告催討上開70萬元借款時，被告竟向原告乙○○表示上開
    70萬元係購買10套軟體之貨款，並非借款，原告乙○○錯愕
    之餘，始驚覺受騙上當。爰依消費借貸關係請求被告返還上
    開借款。(2)被告於94年間，對外佯稱其代理銷售每套價值20
    萬元之數位商業軟體，原告丙○○誤信為真，乃於94年4 月
    12日透過原告乙○○向被告購買該軟體1 套，惟被告交付予
    原告丙○○之產品卡號及密碼，輸入被告交付之系爭軟體中
    ，結果均呈現「無效卡號／密碼」，足見被告確以試用版軟
    體騙取原告丙○○以20萬元之高價購買，顯有詐欺之犯意及
    犯行，原告丙○○業以本件訴訟起訴狀繕本之送達為撤銷買
    賣及付款之意思表示，自得依民法第179 條規定，請求被告
    返還上開價金20萬元；並得依民法第184 條規定，請求被告
    賠償原告丙○○上開價金20萬元之損害。再查原告丙○○以
    本件訴訟之起訴狀繕本送達被告，應認已有催告履行之意思
    表示，乃被告迄今仍未將可有效開卡使用之軟體交付予原告
    丙○○，原告丙○○亦得依物之瑕疵擔保，主張解除契約，
    請求返還上開價金20萬元等情。並聲明：(1)被告應給付原告
    乙○○70萬元及自起訴狀繕本送達翌日起至清償日止，按週
    年利率百分之5 計算之利息；(2)被告應給付原告丙○○20萬
    及自起訴狀繕本送達翌日起至清償日止，按週年利率百分之
    5 計算之利息；(3)願供擔保，請准宣告假執行。
二、被告則以：(1)原告乙○○部分：被告從未向原告乙○○借
    貸70萬元，原告乙○○應就其與被告間存有借貸之意思表示
    舉證以實其說，否則其請求即無理由。與本案相關之台灣
    板橋地方法院檢察署95年度19383 號不起訴處分書第2 頁第
    三（二）點：以「被告甲○○代理環宇匯通數位科技股份有
    限公司（下稱環宇公司）經銷『數位知識』軟體，其於94年
    5 月2 日收受告訴人乙○○交付之面額70萬元支票後，旋將
    支票轉交與廖致祥……，廖致祥於同日將12組產品卡號及密
    碼出貨與甲○○，復於翌（3） 日匯款10萬元至甲○○帳戶
    ，甲○○則將其中10組產品卡號及密碼另以電子郵件方式寄
    予乙○○等情，業據證人廖致祥到庭證述綦詳，並有廖致祥
    提出對甲○○之出貨紀錄、甲○○所有之存摺影本在卷可稽
    ，復經比對告訴人乙○○筆記型電腦內所存10組產品卡號及
    密碼確與廖致祥於5 月2 日出貨予甲○○之產品卡號及密碼
    相符，此有本署95年10月24日勘驗筆錄1 份在卷足參，核與
    被告所辯大致相符，是被告辯稱乙○○交付之70萬元係購買
    軟體之貨款乙情尚非無稽」等語，業已明確認定原告乙○○
    所交付之70萬元係屬其購買軟體之貨款而非其所稱之借款，
    且經勘驗結果，被告交付予原告乙○○者係有效之產品卡號
    及密碼，亦無涉任何詐欺之犯行，從而原告乙○○所稱系爭
    70萬元係屬借款等云云，確非事實，其請求返還借款，顯無
    理由，至為明確。原告乙○○所為陳述，前後不一，其所
    為主張顯係臨訟編撰之詞，不足採信甚明。依原告乙○○
    之陳述，系爭10套軟體係作為70萬元借款之抵押品等云云，
    惟查：原告乙○○並不爭執其曾將系爭軟體交予與長頸鹿美
    語、及其親戚呂娟娟使用，姑不論其所稱長頸鹿美語所受領
    之軟體是否為被告贈與原告乙○○之女者（惟參照台灣板橋
    地方法院檢察署95年10月24日勘查筆錄第二頁：六、被告庭
    呈安裝在葉昭伶電腦卡號0000-0000-0000，密碼JIDS-D0WQ-
    JCK6-0XYR ，呈「產品序號卡開卡成功」，則在葉昭伶已使
    用之狀況下，並無可能再轉贈與他人使用，由此亦證原告所
    言並非事實），然原告乙○○至少曾將一套軟體交予呂娟娟
    使用，此參照呂娟娟之證詞：「（問：是否經安裝該軟體？
    ）乙○○是我三嫂，因為我業務上需要，他送我一台筆記電
    腦，三嫂的女兒在李維新那邊學電腦，三嫂要我幫忙照顧她
    女兒，三嫂送我電腦的時候，該軟體已經安裝在裡面……」
    （參閱95年11月14日刑事詢問筆錄第3 頁）即明，則如系爭
    10套軟體非原告乙○○所買入而僅係其所稱之抵押品，其為
    何將軟體交予他人使用？且原告乙○○從未提及系爭70萬元
    如屬借款，其清償日為何？約定利息如何？以原告乙○○經
    營藥局生意多年之經歷，其斷無可能借款與他人卻未書立任
    何字據，亦未就借款之清償日、利息有所約定，從以上種種
    疑點，顯見原告乙○○主張系爭70萬元係屬借款等云云，顯
    違證據法則、經驗法則。原告乙○○於95年10月24日之偵
    查詢問筆錄第4 頁中表示：「……我要求要發票，我想說就
    算產品是我買的了，如果產品有問題，我有發票，我才可以
    去找方勝，可是他要我付外加的發票稅金百分之25」等，雖
    被告從未向原告乙○○說過發票的錢，然從以上原告乙○○
    之陳述，不難窺之，原告乙○○交付被告之70萬元支票為貨
    款，絕非借款，蓋如系爭70萬元係屬借款，原告乙○○又何
    須向被告索取發票！再者，原告乙○○提出證人廖致祥於偵
    查程序中之證詞，意欲推翻被告所主張系爭70萬元係廖致祥
    向原告乙○○收去系爭軟體10套之貨款，然姑不論原告乙○○係向何人買入10套軟體，惟該筆款項依上所論絕非借款，
    否則原告乙○○又何須向被告索取發票，由此即明原告乙○○所言明顯有違經驗法則而不足採信。被告從未向原告乙○○借貸，此由乙○○對借貸期限、利息、時間等消費借貸
    之要件均未能明確指述，即可知其借貸之說法乃屬捏造；至
    於乙○○所支出之系爭70萬元款項實係其向方勝（即廖致祥
    ）購買10套軟體之價金，蓋當時原告乙○○有意讓女兒葉昭
    伶從事該軟體之經銷，其即與方勝談妥以一套70萬元購入10
    套共計70萬元之費用，為其女兒葉昭伶取得經銷系爭軟體之
    權利，而方勝委請被告去收取該70萬元，此即被告在其支票
    票根上簽收之緣由，而被告收取該款項後，即將該支票交予
    方勝，並未將該款項私吞入己。(2)原告丙○○部分：被告
    先前經由原告乙○○之介紹，認識自稱任職於環宇匯通數位
    科技股份有限公司（下稱環宇公司）之方勝、李維新等人，
    經前開2 人之遊說，被告乃與該公司簽訂數位行銷經銷合約
    書，以每套5 萬元，購買10套「數位知識管理軟體」合計50
    萬元，而取得經銷該公司之「數位知識管理軟體」、「數位
    知識管理軟體點數卡」等商品之行銷代理權，根據系爭經銷
    合約書之約定，經銷商僅負責系爭軟體之銷售，關於軟體之
    安裝、客戶服務、教育訓練等乃由環宇公司負責。至於系爭
    產品之銷售流程為：經銷商向環宇公司支付一定套數之軟體
    貨款後，環宇公司給付經銷商之標的為「產品卡號」與「產
    品密碼」，經銷商進行銷售行為時，係將「產品卡號」與「
    產品密碼」交予買受人，而由環宇公司負責將該軟體安裝至
    買受人所指定之電腦，買受人只要於使用時輸入經銷商所交
    付之「產品卡號」與「產品密碼」即可，合先敘明。被告
    向環宇公司（或方勝）購入10套軟體（意即取得10組「產品
    卡號」與「產品密碼」）後，原告乙○○表示有意向被告購
    買，盼能給予優惠，並同時表達有意使其女葉昭伶經銷系爭
    軟體，希望被告能贈送乙份軟體供其行銷，被告為能順利取
    得經銷系爭軟體之第1 筆交易，除同意原告乙○○之要求外
    ，並再贈送一套軟體與渠，兩造即約定由被告提供3 組「產
    品卡號」與「產品密碼」，渠即交付20萬元之支票予被告，
    原告乙○○事後要求環宇公司將軟體安裝至何人之電腦，因
    非被告經手，被告無權置喙，惟被告事後向方勝、李維新查
    詢方得知，公司已於安裝乙○○等人之電腦時，將被告所買
    受10組「產品卡號」與「產品密碼」中之3 組告知乙○○，
    而原告乙○○指定安裝之對象為禮隆藥局（原告乙○○所開
    設）、葉昭伶、丙○○，至此即完成被告與乙○○間之系爭
    交易。然依上開被告與原告乙○○交易之過程可知，答辯人
    所認知之交易標的為3 套軟體，價金為20萬元（被告收受原
    告乙○○所開立之支票），交易相對人為乙○○，被告從未
    與原告丙○○接觸，自未與丙○○成立買賣關係，且被告業
    已將3 組「產品卡號」與「產品密碼」交付與原告乙○○，
    此由環宇公司之伺服器所留存之簡訊紀錄中，乙○○及乙○○之女葉昭伶均有使用該軟體之簡訊功能之紀錄即明，且葉
    昭伶曾以簡訊通知廖小姐（極可能係丙○○）贈送其100 通
    點數卡，即可推知乙○○可能係私下與丙○○交易，否則其
    又何須贈送丙○○100 通簡訊點數卡？從而原告乙○○如何
    與丙○○交易，有無將1 組「產品卡號」與「產品密碼」告
    知丙○○，被告實無從得知。況若丙○○確曾向被告買受
    乙套軟體，如其發現該軟體僅為試用版，衡諸常理，其理應
    先向被告或環宇公司要求修復瑕疵或退費等，然丙○○卻從
    未與被告聯繫此事，由此益徵與丙○○從事軟體交易者，絕
    非被告，其主張撤銷與被告間買賣及付款之意思表示，顯無
    所附麗。與本件相關之台灣板橋地方法院檢察署95年度
    19383 號不起訴處分書第2 頁第三（一）點以：「質之告訴
    人丙○○自陳：伊是從事藥品業務，經乙○○介紹認這套軟
    體對伊工作有幫助，就委託乙○○幫伊向甲○○購買軟體，
    伊請乙○○全權處理，電腦是去乙○○的店內拿的，電腦拿
    回來時候，軟體就裝好了，伊不知道軟體由誰安裝，軟體由
    葉昭伶教伊使用，伊都是直接與乙○○聯繫，未曾與甲○○
    接觸過等語」等語，認定被告未曾與原告丙○○就購買軟體
    乃至安裝事宜有過任何接洽，自難認被告對原告丙○○有何
    施行詐術行為，由此益明原告丙○○謂被告詐騙其購買軟體
    等，而請求返還20萬元等云云，並無理由。且本件既無任何
    事證證明買賣契約係成立於原告丙○○與被告之間，則原告
    復對被告主張依物之瑕疵擔保而解除契約，顯屬無據，至為
    灼然等語，資為抗辯。並聲明：(1)駁回原告之訴；(2)如受不
    利判決，願以現金或彰化銀行可轉讓定存單供擔保，請准宣
    告免為假執行。
三、原告乙○○部分：
  (1)按「當事人主張有金錢借貸關係存在，須就其發生所具備之
    特別要件即金錢之交付及借貸意思表示互相一致負舉證之責
    任，若僅證明有金錢之交付，未證明借貸意思表示互相一致
    者，尚不能認為有金錢借貸關係存在」、「蔣佩玲雖能證明
    電匯一千三百七十萬元入楊景惠之帳戶，但無法立證證明兩
    造就該一千三百七十萬元有借貸之意思表示互相一致，其依
    借貸之法律關係，請求楊景惠返還借款二百萬元，於法不合
    ，不應准許」，最高法院分別著有81年度台上字第2372號、
    82年度台上字第1830號判決可參。
  (2)原告乙○○主張被告向其借貸70萬元之事實，為被告所否認
    ，原告乙○○自應就借貸之事實舉證以實其說。原告乙○○
    固提出70萬元支票1 紙，並援引證人陳朱佑於偵查中之證言
    為證。惟原告乙○○交付被告之70萬元支票，僅能證明被告
    有收受該支票而已，並不能證明係因借貸關係而取得；又證
    人陳朱佑於偵查中雖證稱「甲○○曾經說要向乙○○借70萬
    元」等語，然陳朱佑之證言亦僅能證明被告曾經要求原告乙○○借予70萬元，並不能證明原告乙○○明確同意，且進而
    交付該70萬元支票予被告，以為70萬元借款之給付；是原告
    乙○○所舉上述證據尚不足證明被告確向其借貸70萬元，故
    原告乙○○所主張之借貸事實，即難信為真實。
  (3)復經本院調閱台灣板橋地方法院檢察署95年度19383 號刑事
    偵查卷宗結果，檢察官不起訴處分書第2 頁第三（二）點記
    載：以「被告甲○○代理環宇匯通數位科技股份有限公司（
    下稱環宇公司）經銷『數位知識』軟體，其於94年5 月2 日
    收受告訴人乙○○交付之面額70萬元支票後，旋將支票轉交
    與廖致祥……，廖致祥於同日將12組產品卡號及密碼出貨與
    甲○○，復於翌（3） 日匯款10萬元至甲○○帳戶，甲○○
    則將其中10組產品卡號及密碼另以電子郵件方式寄予乙○○
    等情，業據證人廖致祥到庭證述綦詳，並有廖致祥提出對甲○○之出貨紀錄、甲○○所有之存摺影本在卷可稽，復經比
    對告訴人乙○○筆記型電腦內所存10組產品卡號及密碼確與
    廖致祥於5 月2 日出貨予甲○○之產品卡號及密碼相符，此
    有本署95年10月24日勘驗筆錄1 份在卷足參，核與被告所辯
    大致相符，是被告辯稱乙○○交付之70萬元係購買軟體之貨
    款乙情尚非無稽」等語，亦認定原告乙○○所交付之70萬元
    係屬其購買軟體之貨款而非其所稱之借款。
  (4)被告抗辯原告乙○○收受被告系爭10套軟體後，曾將系爭軟
    體交予與長頸鹿美語，及其親戚呂娟娟使用之事實，為原告
    所不爭執。是縱原告乙○○係借貸70萬元予被告，惟被告事
    後交付原告乙○○10套軟體以抵償借款債務，原告既予收受
    並進而使用之，即足認原告乙○○同意被告以10套軟體以抵
    償借款債務，自不得再請求被告返還借款。
  (5)原告乙○○於95年10月24日之偵查詢問筆錄第4 頁中陳稱：
    「……我要求要發票，我想說就算產品是我買的了，如果產
    品有問題，我有發票，我才可以去找方勝，可是他要我付外
    加的發票稅金百分之25」等語，益徵原告乙○○交付被告之
    70萬元支票為貨款，絕非借款，蓋如系爭70萬元係屬借款，
    原告乙○○又何須向被告索取發票。
  (6)原告乙○○主張借款70萬元予被告，其借貸金額不小，然原
    告乙○○對借貸期限、利息、時間等消費借貸之要件均未能
    明確指述，尤見其借貸之說法不可信。
  (7)綜上所述，原告乙○○就其主張借款70萬元予被告之事實，
    並未積極舉以實其說，已難信為真實，且縱原告乙○○係借
    貸70萬元予被告，惟被告事後交付原告乙○○10套軟體以抵
    償借款債務，原告乙○○亦予收受同意之，故原告乙○○仍
    不得再請求被告返還借款。
四、原告丙○○部分：
  (1)原告丙○○主張其以20萬元向被告購買系爭軟體1 套之事實
    ，為被告所否認，原告丙○○固提出原告乙○○簽發之20萬
    元支票1 紙，並援引原告乙○○在偵查中所為陳述為證。惟
    查上開20萬支票之發票人為原告乙○○，而非原告丙○○，
    顯不足證明原告丙○○與被告間有買賣關係存在，又原告乙○○本身即與被告在民刑事件涉訟中，雙方利害衝突，故原
    告乙○○所言，亦難為有利原告丙○○之認定依據。
  (2)台灣板橋地方法院檢察署95年度19383 號不起訴處分書第2
    頁第三（一）點記載：「質之告訴人丙○○自陳：伊是從事
    藥品業務，經乙○○介紹認這套軟體對伊工作有幫助，就委
    託乙○○幫伊向甲○○購買軟體，伊請乙○○全權處理，電
    腦是去乙○○的店內拿的，電腦拿回來時候，軟體就裝好了
    ，伊不知道軟體由誰安裝，軟體由葉昭伶教伊使用，伊都是
    直接與乙○○聯繫，未曾與甲○○接觸過等語」等語，亦認
    定被告未曾與原告丙○○就購買軟體乃至安裝事宜有過任何
    接洽，益徵被告抗辯其與原告丙○○並無買賣關係存在，應
    堪採信。
  (3)原告丙○○與被告既無買賣關係存在，則原告丙○○稱被告
    以試用版軟體騙取原告丙○○20萬元之價金，主張撤銷買賣
    及付款之意思表示，請求被告返還賠償20萬元，並依物之瑕
    疵擔保，主張解除契約，請求返還價金20萬元，均無理由。
五、從而，原告乙○○依消費借貸關係，請求被告給付70萬元及
    自起訴狀繕本送達翌日起至清償日止，按週年利率百分之5
    計算之利息；原告丙○○依（撤銷買賣契約）民法第179 條
    、第184 條規定，及物之瑕疵擔保、解除契約之法律關係，
    請求被告給付20萬及自起訴狀繕本送達翌日起至清償日止，
    按週年利率百分之5 計算之利息；皆無理由，應予駁回。又
    原告之訴既經駁回，其假執行之聲請即失依附，應併駁回之
    。
六、本件事證已臻明確，兩造其餘攻擊防禦方法及未經援用之證
    據，經審酌後，核與判決結果不生影響，爰不一一論述。
七、訴訟費用負擔之依據：民事訴訟法第78條。
中　　華　　民　　國　　96　　年　　5 　　月　　17　　日
                  民事第二庭    法　官　連士綱
以上正本係照原本作成
如對本判決上訴，須於判決送達後20日內向本院提出上訴狀
中　　華　　民　　國　　96　　年　　5 　　月　　23　　日
                                書記官　李宏明
